【裁判字號】    98,審小抗,13
【裁判日期】    990315
【裁判案由】    清償債務
【裁判全文】
臺灣臺北地方法院民事裁定            98年度審小抗字第13號
抗  告  人  金年交通有限公司
法定代理人  甲○○
相  對  人  乙○○
上列當事人間請求清償債務事件，抗告人對於中華民國98年10月
21日本院臺北簡易庭98年度北小字第2888號第一審小額民事裁定
提起抗告，本院裁定如下：
    主  文
原裁定廢棄，本件移送臺灣板橋地方法院。
抗告費用新台幣壹仟元由相對人負擔。
    理  由
一、按小額事件當事人之一造為法人或商人者，於其預定用於同
    類契約之條款，約定債務履行地或以合意定第一審管轄法院
    時，不適用第十二條或第二十四條之規定；但兩造均為法人
    或商人者，不在此限，民事訴訟法第四百三十六條之九定有
    明文。再按訴訟之全部或一部法院認為無管轄權者，依原告
    聲請或依職權以裁定移送於其管轄法院，同法第二十八條第
    一項亦有明文。又依一定之事實，足認以久住之意思，住於
    一定之地域者，即為設定其住所於該地，為民法第二十條所
    明定，是我國民法關於住所之設定，兼採主觀主義及客觀主
    義之精神，必須主觀上有久住一定地域之意思，客觀上有住
    於一定地域之事實，該一定之地域始為住所，故住所並不以
    登記為要件。而戶籍法為戶籍登記之行政管理規定，戶籍地
    址乃係依戶籍法所為登記之事項，戶籍地址並非為認定住所
    之唯一標準（最高法院93年度台上字第393 號裁定參照）。
二、抗告人抗告意旨略以：兩造發生債務事實之地點係在臺北市
    ，兩造更於契約第二十一條合意約定以本院為管轄法院，且
    相對人雖設籍於臺中市，惟實際並未居住於該址，又原審進
    行調解程序時，相對人亦無異議赴院參與調解程序，則在兩
    造均可接受本院管轄之情形下，反將本件移轉管轄至臺灣臺
    中地方法院，將造成抗告人時間及金錢花費過鉅；為此提起
    抗告，求為廢棄原裁定等語。
三、按民事訴訟法第四百三十六條之九前段所謂「預定用於同類
    契約之條款」，應係指民法第二百四十七條之一規定之定型
    化契約或附合契約，此類契約，通常由工商業企業者一方，
    預訂適用於同類契約之條款，由他方依其契約條款而訂定之
    ，預訂契約條款之一方，大多為經濟上較強者，而依其預定
    契約條款之一方，則多為經濟上之較弱者，為防止契約自由
    之濫用，立法例對於此等契約均有一定之規範方式，民事訴
    訟法第四百三十六條之九規定之限制，應亦屬立法者對附合
    契約所為規範方式之一。其立法目的係以當事人之一造如為
    法人或商人，他造恆居於經濟弱者之地位，往往被迫接受約
    定債務履行地，或以合意定第一審法院之不平等條款，一旦
    契約涉訟，必須遠赴法人或商人以附合契約預定之法院應訴
    ，有失公平；且因小額訴訟標的之金額較小，如需遠赴他地
    訴訟，所可能產生之費用，足以侵蝕當事人之實體私權，使
    憲法保障之財產權與訴訟權流於空洞化，故以立法之方式排
    除同法第十二條債務履行地及第二十四條合意定管轄法院規
    定之適用。經查，本件抗告人依兩造間臺北市計程車客運駕
    駛人自備車輛參與經營契約書第二十一條合意約定以本院為
    管轄法院，向本院對相對人提起清償債務訴訟，惟本件係因
    財產權發生爭執，其訴訟標的金額在新台幣100,000 元以下
    ，依民事訴訟法第四百三十六條之八之規定，應適用小額訴
    訟程序，且本件訴訟當事人之一造即抗告人為法人，而依臺
    北市計程車客運駕駛人自備車輛參與經營契約書之印刷及條
    款約定方式可知，該契約書為抗告人預定用於同類之定型化
    條款，則依民事訴訟法第四百三十六條之九規定，前開契約
    書中縱有合意管轄之約定，亦不適用同法第二十四條規定，
    即不能以當事人之合意定第一審管轄法院。原裁定以前述理
    由認兩造合意約定之本院無管轄權，核無不合。抗告意旨指
    摘原裁定此部分不當，聲明廢棄，自屬無據。
四、惟查，相對人戶籍雖設於「臺中市○○區○○路42號5 樓之
    3 」，然則，依抗告人所提寄送予相對人之信件，卻遭郵務
    機關以「逾期招領」為由退回，有信封（本院卷第9 頁）在
    卷為證；加以，經本院依職權囑託臺中市警察局至相對人戶
    籍地址查訪後，業經臺中市警察局第六分局回報相對人並未
    實際居住於上開戶籍地址，有臺中市警察局第六分局民國99
    年1 月6 日函附之職務報告書在卷可稽（見本院卷第21至22
    頁）。再查，相對人亦自陳其現在並未居住於臺中，目前之
    住所地為「臺北縣土城市○○路92巷25弄10號6 樓」，有本
    院公務電話紀錄附卷足佐（見本院卷第24頁）；且本院臺北
    簡易庭通知相對人進行調解之調解程序通知書，其送達地址
    為上揭臺北縣土城市之地址，相對人於民國98年10月16日更
    依本院之通知出席進行調解，足見相對人確實得於前開臺北
    縣土城市地址收受法院之文書。準此，依前揭事實可知，相
    對人在客觀上有久住於上揭臺北縣土城市地址，並於主觀上
    有以該址為其個人在生活上發生法律關係準據點之意思，揆
    諸前開說明，應認相對人之住所地為「臺北縣土城市○○路
    92巷25弄10號6樓」，從而，本件自應由臺灣板橋地方法院
    管轄，原裁定逕以抗告人戶籍地址在臺中市，遽將本件訴訟
    移送臺灣臺中地方法院，容有未洽。抗告意旨指摘原裁定此
    部分不當，求予廢棄，為有理由，應由本院予以廢棄，並將
    本件移送於臺灣板橋地方法院。
五、據上論結，本件抗告為有理由，依民事訴訟法第四百三十六
    之三十二第二項及第三項、第四百九十五條之一第一項、第
    四百九十二條、第四百五十二條第二項、第七十八條，裁定
    如主文。
中    華    民    國    99    年    3     月    15    日
                  民事第六庭審判長法  官  朱漢寶
                                  法  官  劉又菁
                                  法  官  賴錦華
以上正本係照原本作成。
本裁定不得抗告。
中    華    民    國    99    年    3     月    15    日
                                  書記官  沈世儒

司法院資訊處製作；財團法人民間司法改革基金會備份。
